ACORDAO-COMPLETO-2415582

ACÓRDÃO 8359/2021 ATA 17/2021 - PRIMEIRA CÂMARA

VISTOS, relatados e discutidos estes autos de tomada de contas especial instaurada pelo Ministério do Turismo (MTur) contra a Associação Sergipana de Blocos de Trio (ASBT) e seu presidente, Sr. Lourival Mendes de Oliveira Neto, relativa ao convênio 1252/2009/MTur (Siafi/Siconv 708815) , tendo por objeto o apoio à realização do evento "Festa da Laranja 2009", no município de Boquim/SE, realizado de 13 a 15/11/2009.
ACORDAM os Ministros do Tribunal de Contas da União, reunidos em sessão da 1ª Câmara, diante das razões expostas pelo relator, em:
9.1.  rejeitar as alegações de defesa apresentadas pela Associação Sergipana de Blocos de Trio (ASBT) e pelo Sr. Lourival Mendes de Oliveira Neto;
9.2. considerar revel a empresa RDM Art Silk Signs Comunicação Visual Ltda. - ME (atual CM Produções e Eventos Ltda.-ME) ;
9.3. julgar irregulares as contas do Sr. Lourival Mendes de Oliveira Neto e da Associação Sergipana de Blocos de Trio (ASBT) , com fundamento nos artigos 1º, I, 16, III, alínea 'c', 19, caput, e 23, III, 'c', da Lei 8.443/1992, e condená-los, solidariamente com a empresa RDM Art Silk Signs Comunicação Visual Ltda. - ME (atual CM Produções e Eventos Ltda.-ME) , ao pagamento da importância de R$ 52.382,00 (cinquenta e dois mil e trezentos e oitenta e dois reais) , atualizada monetariamente e acrescida de juros de mora, calculados desde 14/12/2009, até a data do efetivo recolhimento, fixando-lhes o prazo de 15 (quinze dias) , a contar da notificação, para que comprovem, perante o Tribunal, o recolhimento do débito ao Tesouro Nacional;
9.4. aplicar, individualmente, à Associação Sergipana de Blocos de Trio (ASBT) , ao Sr. Lourival Mendes de Oliveira Neto e à empresa RDM Art Silk Signs Comunicação Visual Ltda. - ME (atual CM Produções e Eventos Ltda.-ME) a multa prevista no art. 57 da Lei 8.443/1992 c/c o art. 267 do RI/TCU, no valor de R$ 48.000,00 (quarenta e oito mil reais) , fixando-lhes o prazo de 15 (quinze) dias, a contar da notificação, para que comprovem, perante este Tribunal (art. 214, III, 'a', do RI/TCU) , o recolhimento da dívida aos cofres do Tesouro Nacional, atualizada monetariamente desde a data do presente acórdão até a do efetivo recolhimento, se for paga após o vencimento, na forma da legislação em vigor;
9.5. autorizar, desde logo, se requerido, com fundamento no art. 26, da Lei 8.443/1992, c/c o art. 217, §§ 1º e 2º do RI/TCU, o parcelamento das dívidas em até 36 parcelas, incidindo, sobre cada parcela, corrigida monetariamente, os correspondentes acréscimos legais, fixando-lhes o prazo de quinze dias, a contar do recebimento da notificação, para comprovarem, perante o Tribunal, o recolhimento da primeira parcela, e de trinta dias, a contar da parcela anterior, para comprovarem os recolhimentos das demais parcelas, devendo incidir, sobre cada valor mensal, atualizado monetariamente, os juros de mora devidos, no caso do débito, na forma prevista na legislação em vigor, alertando os responsáveis de que a falta de comprovação do recolhimento de qualquer parcela importará o vencimento antecipado do saldo devedor, nos termos do § 2º do art. 217 do Regimento Interno deste Tribunal;
9.6. autorizar, desde logo, nos termos do art. 28, II, da Lei 8.443/1992, a cobrança judicial das dívidas, caso não atendidas as notificações;
9.7. encaminhar cópia da deliberação ao procurador-chefe da Procuradoria da República em Sergipe, em cumprimento ao disposto no § 3º do art. 16 da Lei 8.443/1992 c/c o § 7º do art. 209 do Regimento Interno do TCU;
9.8. arquivar o processo.

Tomada de contas especial instaurada em razão da reprovação da prestação de contas, por impugnação total das despesas de convênio, cujo objeto era apoiar a realização do evento Festa da Laranja 2009, no município de Boquim/SE, realizado de 13 a 15/11/2009.

Primeira Câmara

Inicialmente, manifesto-me no sentido de acompanhar o voto proferido pelo eminente relator, sem prejuízo de registrar breves esclarecimentos acerca de meu posicionamento.
Nos processos que tratam da realização de eventos que envolvem a contratação de artistas, tenho defendido a aplicação do entendimento firmado a partir do Acórdão 1.435/2017-TCU-Plenário, proferido em sede de consulta formulada pelo Ministro do Turismo nos autos do TC 022.552/2016-2. 
Em linhas gerais, a partir da referida decisão, o Tribunal firmou entendimento, com caráter normativo, no sentido de que eventuais impropriedades na inexigibilidade de licitação para contratação de artistas ou bandas não ensejariam, por si só, a condenação em débito dos responsáveis.
Ainda segundo o referido julgado, a existência de dano ao erário seria evidenciada, em cada caso concreto, quando houvesse indícios de inexecução do evento ou quando não fosse possível comprovar o nexo de causalidade, que poderia ocorrer por meio da comprovação de que os pagamentos tenham sido recebidos pelo artista ou por seu representante devidamente habilitado, seja detentor de contrato de exclusividade, portador de instrumento de procuração ou carta de exclusividade.
Recentemente, esta 1ª Câmara tem exarado decisões no sentido de que, para aqueles eventos executados antes da edição da Portaria MTur 153/2009, não é razoável exigir a apresentação de comprovantes assinados pelos artistas ou seus representantes legais diretos, visto que não era expressamente prevista nos termos de convênios ou normativos da época, sendo regra a demonstração do pagamento apenas por meio da empresa intermediadora.
Para os demais casos, quanto ao estabelecimento do nexo de causalidade, considero-o presente quando há a comprovação de que os recursos foram pagos aos artistas diretamente ou a seus representantes devidamente habilitados. Nesse sentido o Acórdão 1.435/2017, referente à consulta respondida por este Tribunal ao Ministério do Turismo.
No tocante à apuração de eventual superfaturamento, considero que o assunto mereça análises mais aprofundadas por parte desta Corte de Contas, inobstante tenha, eu mesmo, proposto desfechos semelhantes ao que ora propõe o nobre relator em alguns processos que submeti a este colegiado.
Pondero se a imputação de débito, resultante da simples e direta diferença entre o que a empresa intermediária recebeu e o que foi pago a título de cachê aos artistas é a mais adequada interpretação. É que não se pode olvidar que as empresas incorrem em custos diversos, além do pagamento dos cachês aos artistas, na execução do contrato firmado com o município, a exemplo de despesas de transporte, alimentação, segurança etc. Além do mais, é da natureza dos contratos a obtenção de lucro. O trabalho gracioso não é inerente à natureza contratual. 
É bem verdade, como ressaltou o relator, que, na falta da justificativa de preço em momento devido, os responsáveis devem fazê-la em resposta à citação, para elidir a presunção de superfaturamento e infirmar a imputação de dano ao erário. Porém, por vezes, tal desiderato não é de fácil consecução ante o longo tempo decorrido desde os fatos, hipóteses dos processos da espécie em que este Tribunal tem se deparado, cujos fato ocorreram no período de 2008/2010.
Não obstante essa ressalva, acompanho a proposta formulada nos presentes autos pelo nobre relator.
TCU, Sala das Sessões, em 25 de maio de 2021.
Ministro VITAL DO RÊGO

Associação Sergipana de Blocos de Trio (ASBT).

3. Responsáveis: Associação Sergipana de Blocos de Trio (32.884.108/0001-80); Lourival Mendes de Oliveira Neto (XXX.702.215-XX); Rdm Art Silk Signs Comun. Visual Ltda (10.558.934/0001-05).

13.1. Ministros presentes: Walton Alencar Rodrigues (Presidente), Benjamin Zymler, Vital do Rêgo e Jorge Oliveira.
13.2. Ministros-Substitutos presentes: Augusto Sherman Cavalcanti e Weder de Oliveira (Relator).

ACORDAO-COMPLETO-2540307

Acórdão 3369/2022 - Primeira Câmara

WEDER DE OLIVEIRA

Trata-se de tomada de contas especial (TCE) instaurada pelo Ministério do Turismo (MTur) contra a Associação Sergipana de Blocos de Trio (ASBT) e seu presidente, Sr. Lourival Mendes de Oliveira Neto, em razão da impugnação total das despesas do convênio 1.252/2009 (Siafi/Siconv 708815) , por irregularidades na execução financeira do objeto, destinado à realização do evento "Festa da Laranja 2009", realizado de 13 a 15/11/2009 no município de Boquim/SE.
Reproduzo, com ajuste de forma, a instrução do auditor da Secretaria de Controle Externo de Tomada de Contas Especial, Secex-TCE, (peça 47) , que contou com a anuência do diretor e do titular da secretaria (peças 48 e 49) :
" (...) HISTÓRICO
2.	O convênio 1.252/2009/MTur (Siafi/Siconv 708815) foi celebrado em 12/11/2009, com vigência inicial até 15/1/2010 (peça 1, p. 41-59) , posteriormente prorrogada de ofício até 13/2/2010 (peça 1, p. 61) .
3.	Os recursos federais no valor de R$ 100.000,00 foram transferidos mediante a ordens bancárias 2009OB801991 (R$ 50.000,00) e 2009OB801992 (R$ 50.000,00) , em 10/12/2009 (peça 1, p. 60) , e R$ 5.000,00 a título de contrapartida da convenente 
4.	O responsável encaminhou a prestação de contas em 15/12/2009 (peça 1, p. 64) e foi examinada, preliminarmente, pelo MTur, pelo Parecer de Análise de Prestação de Contas-Parte Técnica 121/2010, de 12/2/2010 (peça 1, p. 65-70) e pela Nota Técnica de Análise 342/2010, de 15/4/2010 (peça 1, p. 72-75) , nos qual se concluiu pela aprovação da prestação de contas com ressalvas, ante a não apresentação dos contratos de exclusividade, mas de apenas cartas de exclusividade.
5.	Com a emissão do Relatório de Demandas Externas (RDE) 00224.001217/2012-54 (peça 1, p. 77-99) , resultante das ações de controle desenvolvidas pela Controladoria-Geral da União (CGU) na ASBT, cujos trabalhos foram realizados entre 13/8/2012 e 31/1/2014, o Ministério do Turismo, valendo-se do princípio da autotutela, reviu o seu posicionamento anterior e emitiu a Nota Técnica de Análise Financeira 576/2014, em 13/10/2014 (peça 1, p. 103-109) , mantendo a aprovando da execução física e reprovando a execução financeira do convênio em apreço, com a imputação de débito pelo valor integral repassado, ante as seguintes irregularidades cometidas pela ASBT:
		a) contratação das bandas por inexigibilidade fundamentada em contratos de exclusividade com empresa intermediária, não diretamente com os artistas ou com seus empresários exclusivos, fora dos moldes preconizados no Acórdão 96/2008-TCU-Plenário (subitem 1.2 da Nota Técnica de Análise Financeira 576/2014 e subitem 2.1.2.352 do RDE, peça 1, p. 79-83) ;
		b) ausência de justificativa de preços na inexigibilidade de licitação realizada pela ASBT (subitem 1.1 da Nota Técnica de Análise Financeira 576/2014 e subitem 2.1.2.353 do RDE, peça 1, p. 83-85) ; 
		c) divergência entre os valores contratados e os efetivamente recebidos pelas bandas a título de cachê, ocasionando dano ao erário no montante de R$ 55.000,00 (subitem 2.1.2.354 do RDE, peça 1, p. 85-90) ;
		d) ausência de comprovação de que as bandas/artistas musicais contratados tenham recebido o cachê (subitem 2.1 da Nota Técnica de Análise 576/2014 e subitem 2.1.2.355 do RDE, peça 1, p. 91-92) ;
		e) ausência de cláusula necessária nos contratos firmados pela ASBT, garantindo o livre acesso dos servidores dos concedentes ou contratantes, bem como dos órgãos de controle, aos documentos e registros contábeis das empresas contratadas (subitem 2.1.2.356 do RDE, peça 1, p. 92-94) ;
		f) empresa responsável pela contratação de banda diferente da declarada pela ASBT na prestação de contas (subitem 2.1.2.357 do RDE, peça 1, p. 94-96) ;
g) utilização de outras fontes de recursos para custear o evento, sem haver essa informação na prestação de contas do convênio em apreço (subitem 2.1.2.359 do RDE, peça 1, p. 98-99) .
6.. 	Notificados o gestor e a entidade convenente, sobre a reprovação da prestação de contas, em 28/10/2014 (peça 1, p. 100-102 e 110) , ambos apresentaram respostas apontando a ocorrência do bis in idem, argumentando que havia processo no âmbito deste Tribunal tratando do convênio em tela (TC Processo 009.888/2011-0) , para ao final solicitarem o sobrestamento do processo até deliberação deste Tribunal (peça 1, p. 111-112) . O Ministério do Turismo indeferiu o sobrestamento e emitiu notificação, em 7/4/2015, informando o presidente da entidade convenente (peça 1, p. 113-114) .
7.	Ao final dos exames promovidos pelo Ministério do Turismo, em sede de tomada de contas especial, foi emitido o Relatório de TCE 285/2015, em 18/5/2015 (peça 1, p. 129-133) , confirmando as irregularidades apontadas na Nota Técnica de Análise Financeira 576/2014, concluindo pela não comprovação do valor total repassado de R$ 100.000,00, cujo valor atualizado até 15/5/2015 era de R$ 176.885,45 (peça 1, p. 115-116) , inscrevendo-se as responsabilidades solidárias do Sr. Lourival Mendes de Oliveira e da ASBT, em 19/5/2015, por este valor no Siafi (peça 1, p. 145 e 147) .
8. 	A Secretaria Federal de Controle Interno, ratificando o Relatório de TCE 285/2015, emitiu o Relatório de Auditoria, Certificado de Auditoria e Parecer do Dirigente do Controle Interno em 9/9/2015, no sentido da irregularidade das contas (peça 1, p. 159-163) , e a autoridade ministerial competente declarou ter tomado conhecimento de tais conclusões em 12/11/2015 (peça 1, p. 171) . Os presentes autos foram autuados nesta Corte de Contas em 24/11/2015.
9.	No âmbito deste Tribunal, após exame preliminar dos autos (peça 4) , concluiu-se pela citação do Sr. Lourival Mendes de Oliveira Neto e da Associação Sergipana de Blocos de Trio para que apresentassem suas alegações de defesa ou recolhessem o débito de R$ 100.000,00, referente:
		a) contratação irregular da empresa RDM Art Silk Signs Comunicação Visual Ltda. - ME (CNPJ 10.558.934/0001-05) por inexigibilidade de licitação, quando ausente o requisito de inviabilidade de competição, em afronta ao art. 25, inciso III, da Lei 8.666/1993 e ao subitem 9.5.1.1 do Acórdão 96/2008-TCU-Plenário; 
		b) não demonstração do nexo de causalidade entre os valores repassados e o fim a que eles se destinavam, pois não há como se afirmar que os valores pagos à empresa RDM Art Silk Signs Comunicação Visual Ltda. - ME (CNPJ 10.558.934/0001-05) , foram realmente utilizados na consecução do objeto pactuado; 
		c) divergência entre os valores contratados e os efetivamente recebidos pelas bandas a título de cachê, no valor de R$ 55.000,00.
10.	Os responsáveis acima mencionados apresentaram suas alegações de defesa por meio dos expedientes que constituem as peças 11 e 12 dos presentes autos.
11.	Ao analisar as alegações de defesa dos responsáveis a Secex/SE (peças 13, 14 e 15) propôs o julgamento pela irregularidade das contas dos responsáveis, condenando-os, solidariamente, ao pagamento da quantia de R$ 100.000,00, em 10/12/2009.
12.	O Ministério Público junto a este Tribunal (MP/TCU) inicialmente divergiu da unidade técnica e propôs a realização das seguintes medidas preliminares (peça 16) : 
a) seja realizada diligência ao Ministério do Turismo, com vistas a obter cópia integral da prestação de contas referente ao Convênio n.º 1.252/2009 (Siconv 708815) ;
b) após o ingresso dessa documentação, na hipótese de a Unidade Técnica entender pela existência do débito, seja concedida nova oportunidade de defesa aos responsáveis e, caso remanesça a irregularidade relacionada à significativa divergência entre os valores contratados e pagos e aqueles efetivamente recebidos pelas bandas, a título de cachê, que a empresa RDM Art Silk Signs Comunicação Visual Ltda. - ME seja incluída no rol de responsáveis, uma vez que se beneficiou diretamente dos recursos do convênio, concorrendo para o dano ao erário.  
13.	Contudo, após o Despacho do Relator, Ministro-Substituto Weder de Oliveira (peça 17) que retornou os autos ao Parquet, o MP/TCU acolheu o posicionamento da Secex/SE (peça 18) .
14.	Após pedido de vista do Ministro-Substituto Augusto Sherman Cavalcante (peça 19) , foi prolatado o Acórdão 15737/2018-TCU-Primeira Câmara (peça 22) restituindo o processo ao relator para que promova o detalhamento das diligências e/ou citações complementares que se fizerem necessárias. 
15.	Com isso, o Relator determinou a Secex/SE que (peça 27) :
promova as citações da empresa CM Produções e Eventos Ltda.-ME (CNPJ: 10.558.934/0001-05) , na pessoa de sua sócia administradora, Sra. Jussara de Jesus Santos (CPF: XXX.219.685-XX) , em solidariedade com a Associação Sergipana de Blocos de Trio - ASBT (CNPJ: 32.884.108/0001-80) e com o Sr. Lourival Mendes de Oliveira Neto (CPF: XXX.702.215-XX) , estes últimos de forma complementar, pelo débito de R$ 55.000,00 (cinquenta e cinco mil) (quadro abaixo) , devidamente proporcionalizado aos aportes dos partícipes, quantificado pela diferença entre os valores constantes dos recibos das bandas (obtidos do processo judicial 2009.85.00.006311-0, que tramita na lª Vara Federal da Seção Judiciária de Sergipe e informado no relatório de demandas externas 0224.001217/2012-54) e os valores pagos constantes da nota fiscal 67, de 14/12/2009 (mencionada à peça 1, p. 87) , considerando como data de débito aquela de transferência dos valores pela ASBT.
16.	Assim, com o pronunciamento da unidade (peça 29) foi realizada a citação da CM Produções e Eventos Ltda.-ME (CNPJ: 10.558.934/0001-05) na pessoa de sua sócia-administradora, Sra. Jussara de Jesus Santos (CPF: XXX.219.685-XX) , em solidariedade à ASBT e ao Sr. Lourival Mendes de Oliveira Neto, nos seguintes termos:
Irregularidade: não comprovação de que os artistas/bandas (quadro abaixo) foram contratados por preços de mercado, exigência contida no item "h" da parte II da cláusula terceira e da cláusula oitava do convênio MTur/ASBT 1252/2009, e no art. 46, II, da Portaria Interministerial 127/2008, bem como pela existência de evidências de superfaturamento, correspondente à diferença ente os valores pagos à empresa que se apresentou como representante exclusiva e os valores recebidos pelos artistas/bandas, valores presumidos como preços de mercado em razão do contexto em que ocorreram as contratações diretas e da precariedade jurídica dos instrumentos de representação para o evento denominado "Festa da Laranja", realizado no município de Boquim/SE, nos dias 13 a 15/11/2009.
	Bandas Musicais 
	Valor Previsto Plano de Trabalho (R$) 
	Valor Pago às Bandas/Artistas (R$) 
	Débito (R$) 

	Banda Parangolé
	60.000,00
	30.000,00
	30.000,00

	Banda Pimenta Nativa
	45.000,00
	20.000,00
	25.000,00

	Totais
	105.000,00
	50.000,00
	55.000,00

17.	As comunicações foram feitas, de acordo com a tabela a seguir:
	Responsável
	Ofício/Edital
	Data
	Status
	peça

	CM Produções e Eventos Ltda
	0024/2019-TCU/SECEX-SE (peça 31) 
	29/1/2019
	"Desconhecido"
	38

	Lourival Mendes de Oliveira Neto
	0022/2019 TCU/SECEX-SE (peça 32) 
	24/1/2019
	Recebido
	34

	Associação Sergipana de Blocos de Trio
	0023/2019 TCU/SECEX-SE (peça 33) 
	24/1/2019
	Recebido
	35

	CM Produções e Eventos Ltda
	0148/2019 TCU/SECEX-SE (peça 41) 
	25/3/2019
	"Desconhecido"
	42

	CM Produções e Eventos Ltda
	EDITAL 0007/2019-TCU/Seproc (peça 44) 
	9/5/2019
	Publicado
	45

18.	Transcorrido o prazo regimental para apresentação das alegações de defesa, a CM Produções e Eventos Ltda.-ME permaneceu silente, devendo ser considerado revel, nos termos do art. 12, §3º, da Lei 8.443/1992.
19.	O Sr. Lourival Mendes de Oliveira Neto e a Associação Sergipana de Blocos de Trio apresentação alegações de defesa às peças 36 e 37, a seguir analisadas
EXAME TÉCNICO
20.	Preliminarmente, cumpre tecer breves considerações sobre a forma como são realizadas as comunicações processuais no TCU. A esse respeito, destacam-se o art. 179, do Regimento Interno do TCU (Resolução 155, de 4/12/2002) e o art. 4º, inciso III, § 1º, da Resolução TCU 170, de 30 de junho de 2004, in verbis:
Art. 179. A citação, a audiência ou a notificação, bem como a comunicação de diligência, far se-ão:
I - mediante ciência da parte, efetivada por servidor designado, por meio eletrônico, fac-símile, telegrama ou qualquer outra forma, desde que fique confirmada inequivocamente a entrega da comunicação ao destinatário;
II - mediante carta registrada, com aviso de recebimento que comprove a entrega no endereço do destinatário;
III - por edital publicado no Diário Oficial da União, quando o seu destinatário não for localizado
 (...) 
Art. 3º As comunicações serão dirigidas ao responsável, ou ao interessado, ou ao dirigente de órgão ou entidade, ou ao representante legal ou ao procurador constituído nos autos, com poderes expressos no mandato para esse fim, por meio de:
I - correio eletrônico, fac-símile ou telegrama;
II - servidor designado;
III - carta registrada, com aviso de recebimento;
IV - edital publicado no Diário Oficial da União, quando o seu destinatário não for localizado, nas hipóteses em que seja necessário o exercício de defesa".
Art. 4º. Consideram-se entregues as comunicações:
I - efetivadas conforme disposto nos incisos I e II do artigo anterior, mediante confirmação da ciência do destinatário;
II - realizadas na forma prevista no inciso III do artigo anterior, com o retorno do aviso de recebimento, entregue comprovadamente no endereço do destinatário;
III - na data de publicação do edital no Diário Oficial da União, quando realizadas na forma prevista no inciso IV do artigo anterior.
§ 1º O endereço do destinatário deverá ser previamente confirmado mediante consulta aos sistemas disponíveis ao Tribunal ou a outros meios de informação, a qual deverá ser juntada ao respectivo processo.
 (...) 
21.	No caso vertente, a citação do responsável se deu por via editalícia, tendo em vista o insucesso nas tentativas de entrega das comunicações com base em pesquisas de endereços realizadas pelo TCU (peças 30 e 39) . 
22.	Nos processos do TCU, a revelia não leva à presunção de que seriam verdadeiras todas as imputações levantadas contra os responsáveis, diferentemente do que ocorre no processo civil, em que a revelia do réu opera a presunção da verdade dos fatos narrados pelo autor. Dessa forma, a avaliação da responsabilidade do agente não pode prescindir da prova existente no processo ou para ele carreada. 
23.	Ao não apresentar sua defesa, o responsável deixou de produzir prova da regular aplicação dos recursos sob sua responsabilidade, em afronta às normas que impõem aos gestores públicos a obrigação legal de, sempre que demandados pelos órgãos de controle, apresentar os documentos que demonstrem a correta utilização das verbas públicas, a exemplo do contido no art. 93, do Decreto Lei 200/1967: "Quem quer que utilize dinheiros públicos terá de justificar seu bom e regular emprego na conformidade das leis, regulamentos e normas emanadas das autoridades administrativas competentes." 
24.	Mesmo as alegações de defesa não sendo apresentadas, considerando o princípio da verdade real que rege esta Corte, procurou-se buscar, em manifestações do responsável na fase interna desta Tomada de Contas Especial, se havia algum argumento que pudesse ser aproveitado a seu favor. 
25.	No entanto, a CM Produções e Eventos Ltda não se manifestou na fase interna, não havendo, assim, nenhum argumento que possa vir a ser analisado e posteriormente servir para afastar as irregularidades apontadas.
26.	No tocante à ASBT e ao Sr. Lourival Mendes de Oliveira Neto tendo em vista que as alegações de defesa apresentadas (peças 36 e 37) são idênticas segue sua análise em conjunto.
27.	Alegações de defesa do Sr. Lourival Mendes de Oliveira Neto (peça 36) e da Associação Sergipana de Blocos de Trio (peça 37) : 
27.1.	Quanto a não comprovação de que os artistas/bandas foram contratados por preços de mercado, a defesa argumentou que conforme demonstrado na Cláusula Oitava, Parágrafo Terceiro, inciso II do Termo de Convênio a contratação se deu em razão da natureza singular do objeto.
27.2.	Enfatizou que as atrações artísticas têm oscilações significativas em seus valores de cachês, um dia pode estar valendo "X" no dia seguinte "Y" e que segundo o Parágrafo Quinto dessa mesma cláusula Oitava a Convenente poderá utilizar-se do sistema de registro de preços dos entes federados. 
27.3.	Frisou que o princípio da economicidade foi atendido, conforme Parecer 1739/2008/Conjur/MTur, tendo toda documentação sido analisada, aprovada e atestada antes da formalização do convênio.
27.4.	Citou que o Parecer Técnico 1312/2009/MTur entendeu oportuna a aprovação, considerando que os custos indicados no Projeto são condizentes com o praticado no mercado local, tendo por base as propostas anexadas ao sistema. 
27.5.	Nesse contexto, citou trecho do Acórdão 9313/2017-TCU-Primeira Câmara (peça 36, p. 5) :
	(...) 
retomo a declaração de voto do Acórdão 1435/2017-TCU-Plenáriolenárlo, no qual deixei registrado que o funcionamento do mercado de eventos envolve a participação de empresários exclusivos e empresários exclusivos ad hoc. Dessa forma, a arbitragem de ganhos internos no relacionamento desses atores entre si e entre eles e os artistas não é função deste Tribunal. Cabia ao MTur ter demonstrado que o valor pago era compatível com o preço de mercado ou com valores anteriormente recebidos pelo artista em outros eventos equivalentes
27.6.	Citou, ainda, que na justificativa de inexigibilidade consta nome da empresa contratada, valor do cachê artístico, data e local da apresentação, artista consagrado pela crítica especializada ou pela opinião pública, em conformidade com a Portaria Interministerial 127/2008.
27.7.	Reiterou que o valor pago corresponde ao valor contratado conforme nota fiscal e orçamento pela empresa que detinha a exclusividade para apresentação e recebimento do valor contratado para apresentação da banda na forma do item 9.2.3.2 do Acórdão 1435/2017-TCU-Plenário
27.8.	Por fim, ante o exposto, o defendente solicitou que (peça 31, p. 10) :
seja recebida as ALEGAÇÕES DE DEFESA para que possam influir no mérito desta Tomada de Contas, dando-se maior peso, no julgamento, à realização material e ao atingimento dos objetos conveniados, ante os fatos e fundamentos de direito acima expostos, determinando, ao final, o arquivamento da presente Tomada de Contas Especial, julgando regulares as respectivas contas, com quitação.
28.	Análise:
28.1.		Quanto a alegação dos responsáveis de que atenderam ao princípio da economicidade, conforme Parecer da Consultoria Jurídica/MTur 1739/2008 e Parecer Técnico/MTur 1312/2009:
18.1.1.	Considerando que foi o próprio MTur, valendo-se do princípio da autotutela, que emitiu a Nota Técnica de Reanálise Financeira 576/2014 aprovando a execução física e reprovando a execução financeira do convênio em apreço (peça 1, p. 103-109) , uma vez que as evidências que apontaram o superfaturamento só puderam ser avaliadas posteriormente pelo Ministério quando do recebimento do Relatório de Demandas Especiais 00224.001217/2012 peça 1, p. 77-79) , rejeita-se as alegações de defesa dos responsáveis quanto à esta questão. 
28.2.		Quanto ao argumento de que a inexigibilidade de licitação teve justificativa de preço e estava de acordo com o item 9.2.3.2 do Acórdão 1435/2017-TCU-Plenário:
28.2.1.	Considerando que:
28.2.1.1.	foi realizada a contratação das bandas por inexigibilidade fundamentada em contratos de exclusividade com empresa intermediária, não diretamente com os artistas ou com seus empresários exclusivos, fora dos moldes preconizados no Acórdão 96/2008-TCU-Plenário;
28.2.1.2.	este Tribunal emitiu entendimento, conforme consta no item 9.5.1.1 do Acórdão 96/2008-TCU-Plenário, de que, quando da contratação de artistas consagrados, enquadrados na hipótese de inexigibilidade prevista no inciso III do art. 25 da Lei 8.666/1993, por meio de intermediários ou representantes, deve ser apresentada cópia do contrato de exclusividade dos artistas com o empresário contratado, registrado em cartório, e que tal contrato de exclusividade difere daquela autorização que confere exclusividade apenas para os dias correspondentes à apresentação dos artistas e que é restrita à localidade do evento;
28.2.1.3.	o MTur, objetivando atender ao comando da determinação inserta no subitem 9.5.1.1 do Acórdão 96/2008-TCU-Plenário, passou a inserir em convênios por ele celebrados cláusula tratando especificamente de a exigência dos contratos de exclusividade atenderem aos moldes estabelecidos no referido acórdão. No presente caso, Cláusula Terceira, Inciso II, alínea "jj" do Convênio Processo 708815/20096 (peça 1, p. 46) ;
28.2.1.4.	o Acórdão 1435/2017-TCU-Plenário (TC-Processo 022.552/2016-2) uniformizou a disciplina sobre a matéria, em sede de consulta formulada pelo Ministério do Turismo, basicamente no sentido de que as situações de ausência ou de falha nos contratos de exclusividade, ou nas cartas de exclusividade, podem não ensejar, por si sós, o julgamento de irregularidade das contas ou a condenação em débito de responsável, a depender das circunstâncias do caso concreto. Mas, não se aplica ao presente caso, uma vez que o nexo de causalidade das receitas, despesas e prestador dos serviços não restou comprovado;
28.2.1.5.	no caso concreto não houve os atenuantes das exigências do procedimento de inexigibilidade de licitação que seria: o próprio instrumento do convênio definir a priori os grupos musicais que se apresentarão nos eventos previstos e os valores a serem pagos pela apresentação dos grupos musicais, o que implica dizer que há presunção (iuris tantum, sujeita a prova em contrário) de que o montante fixado no ajuste está compatível com os preços de mercado. 
28.2.2.	Rejeita-se as alegações de defesa dos responsáveis quanto à esta questão. 
28.3.	Quanto à existência de superfaturamento:
28.3.1.	Salienta-se que os responsáveis não apresentaram elementos capazes de atenuar/elidir a existência de evidências de superfaturamento, conforme tabela a seguir: 
	Bandas Musicais
	Valor Previsto Plano de Trabalho (R$) 
	Valor Pago às Bandas/Artistas (R$) 
	Débito (R$) 
 (não proporcionalizado) 

	Banda Parangolé
	60.000,00
	30.000,00
	30.000,00

	Banda Pimenta Nativa
	45.000,00
	20.000,00
	25.000,00

	Totais
	105.000,00
	50.000,00
	55.000,00

28.3.2.	Esclarece-se que o débito imputado aos responsáveis, conforme determinou o Relator, Ministro-Substituto Weder de Oliveira (peça 27) deve ser devidamente proporcionalizado aos aportes dos partícipes. Desse modo, o valor correto do débito é de R$ 52.382,00 (95,24% de um superfaturamento de R$ 55.000,00) , considerando que o MTur transferiu o montante de R$ 100.000,00 (95,24%) para a execução do objeto no valor total de R$ 105.000,00, com contrapartida de R$ 5.000,00 (4, 76%) .
CONCLUSÃO
29.	A empresa CM Produções e Eventos Ltda.-ME (CNPJ: 10.558.934/0001-05) deve ser considerada revel, nos termos do art. 12, §3º, da Lei 8.443/1992, devendo suas contas serem, desde logo, julgadas irregulares, condenando-o a multa prevista no art. 57, inciso II, da Lei 8.443/1992.
30.	Tendo em vista que não constam dos autos elementos que permitam reconhecer a boa-fé do o Sr. Lourival Mendes de Oliveira Neto (CPF XXX.702.215-XX) e da Associação Sergipana de Blocos de Trio (CNPJ 32.884.108/0001-80) considerando o exposto no item 28 desta instrução, sugere-se que suas contas sejam julgadas irregulares, nos termos do art. 202, § 6º, do RI/TCU, com a imputação do débito atualizado monetariamente e acrescido de juros de mora, nos termos do art. 202, §1º, do RI/TCU. Ressalta-se que a análise da boa-fé relativa a pessoa jurídica de direito privado é realizada considerando as condutas de seus administradores, uma vez que os atos destes obrigam a pessoa jurídica, desde que exercidos nos limites dos poderes definidos no ato constitutivo do ente, nos termos do art. 47 do Código Civil (Acórdão 1723/2016-TCU-Plenário, Ministro-Relator Raimundo Carrero) .
31.	Sobre a prescrição da pretensão punitiva, vale ressaltar que a pretensão punitiva, conforme Acórdão 1441/2016-TCU-Plenário, Relator Ministro Benjamin Zymler, que uniformizou a jurisprudência acerca dessa questão, subordina se ao prazo geral de prescrição indicado no art. 205, do Código Civil, que é de dez anos, contado da data de ocorrência da irregularidade sancionada, nos termos do art. 189, do Código Civil, sendo este prazo interrompido pelo ato que ordenar a citação, a audiência ou a oitiva do responsável.
32.	No caso em exame, não ocorreu a prescrição, uma vez que a irregularidade sancionada ocorreu em 10/12/2009 (data utilizada para cálculo do débito) , e o ato de ordenação da citação ocorreu em 23/1/2019 (peça 29) . 
PROPOSTA DE ENCAMINHAMENTO
33.	Ante todo o exposto, submetem-se os autos à consideração superior, propondo:
a) considerar revel a empresa CM Produções e Eventos Ltda.-ME (CNPJ: 10.558.934/0001-05) , para todos os efeitos, dando-se prosseguimento ao processo, com fulcro no art. 12, § 3º, da Lei 8.443/92;
b) rejeitar as alegações de defesa do Sr. Lourival Mendes de Oliveira Neto (CPF XXX.702.215-XX) e da Associação Sergipana de Blocos de Trio (CNPJ 32.884.108/0001-80) ;
c) com fundamento nos arts. 1º, inciso I, 16, inciso III, alínea "c", da Lei 8.443/1992, c/c os arts. 19 e 23, inciso III, da mesma Lei, e com arts. 1º, inciso I, 209, incisos III, 210 e 214, inciso III, do Regimento Interno do TCU (RI/TCU) , julgar irregulares as contas do Sr. Lourival Mendes de Oliveira Neto (CPF XXX.702.215-XX) , Presidente da ASBT, e condená-lo, solidariamente com a Associação Sergipana de Blocos de Trio (CNPJ 32.884.108/0001-80) e a CM Produções e Eventos Ltda.-ME (CNPJ: 10.558.934/0001-05) , ao pagamento da quantia a seguir especificada, com a fixação do prazo de quinze dias, a contar das notificações, para comprovarem, perante o Tribunal (art. 214, inciso III, alínea "a", do Regimento Interno) , o recolhimento da dívida aos cofres do Tesouro Nacional, atualizada monetariamente e acrescida dos juros de mora, calculados a partir da data discriminada, até a data do recolhimento, na forma prevista na legislação em vigor: 
	c.1.1) Valor e data original do débito:
	VALOR ORIGINAL DO DÉBITO (R$) 
	DATA DE OCORRÊNCIA

	52.382,00
	10/12/2009

	c.1.2) 	Valor do débito atualizado em 3/2/2020, com juros (peça 46) : R$ 121.609,31
d) aplicar individualmente ao Sr. Lourival Mendes de Oliveira Neto (CPF XXX.702.215-XX) , Presidente da ASBT, à Associação Sergipana de Blocos de Trio - ASBT (CNPJ 32.884.108/0001-80) e à Empresa CM Produções e Eventos Ltda.-ME (CNPJ: 10.558.934/0001-05) a multa prevista no art. 57 da Lei 8.443/1992 c/c os art. 267 do RI/TCU, fixando-lhes o prazo de quinze dias, a contar das notificações, para comprovarem, perante o Tribunal (art. 214, inciso III, alínea "a" do RI/TCU) , o recolhimento das dívidas aos cofres do Tesouro Nacional, atualizadas monetariamente desde a data do acórdão que vier a ser proferido até a do efetivo recolhimento, se for paga após o vencimento, na forma da legislação em vigor; 
e) autorizar, desde logo, nos termos do art. 28, inciso II, da Lei 8.443/1992, a cobrança judicial das dívidas, caso não atendida às notificações; 
f) autorizar, desde logo e caso solicitado, o pagamento da dívida dos responsáveis, em até 36 parcelas mensais e consecutivas, nos termos do art. 26 da Lei 8.443/1992 c/c o art. 217 do RI/TCU, fixando-lhes o prazo de quinze dias, a contar do recebimento da notificação, para comprovarem perante o Tribunal o recolhimento da primeira parcela, e de trinta dias, a contar da parcela anterior, para comprovarem os recolhimentos das demais parcelas, devendo incidir sobre cada valor mensal, atualizado monetariamente, os juros de mora devidos, na forma prevista na legislação em vigor;
g) encaminhar cópia da deliberação que vier a ser proferida, bem como do relatório e do voto que a fundamentarem, ao Procurador-Chefe da Procuradoria da República em Sergipe, nos termos do §3º do art. 16 da Lei 8.443/1992, para adoção das medidas que entender cabíveis;
h) enviar cópia do Acórdão que vier a ser proferido ao Ministério do Turismo e aos responsáveis, para ciência, informando que a presente deliberação, acompanhada do Relatório e do Voto que a fundamenta, está disponível para a consulta no endereço www.tcu.gov.br/acordaos, além de esclarecer que, caso requerido, o TCU poderá fornecer sem custos as correspondentes cópias, de forma impressa."
O MP/TCU, representado pelo procurador Rodrigo Medeiros de Lima, acompanhando a proposta, assim se manifestou (peça 50) :
"2.	Em acréscimo à proposta indicada pela SecexTCE na letra "c" do parágrafo 33 da instrução à peça 47 (p. 8) , sugere que sejam julgadas irregulares não apenas as contas do Sr. Lourival Mendes de Oliveira Neto, então presidente da entidade convenente, mas, também, aquelas relativas à Associação Sergipana de Blocos de Trio (ASBT) e à CM Produções e Eventos Ltda.-ME (anteriormente: RDM Art Silk Signs Comunicação Visual Ltda. - ME) , em atenção à Súmula TCU 286.
3.	Ressalta-se que a proposta da unidade técnica se coaduna ao desfecho alcançado por meio do Acórdão 1254/2014-TCU-Segunda Câmara (relator: Ministro José Jorge) , por meio do qual foram julgadas irregulares as contas, entre outros responsáveis, da ASBT, do Sr. Lourival Mendes de Oliveira Neto e da RDM Art Silk Signs Comunicação Visual Ltda. - ME, com imputação de débito solidário e aplicação de multa.
4.	Além disso, destaca-se que, nesta TCE e no TC Processo 009.888/2011-0, apreciado por meio do Acórdão 1254/2014-TCU-Segunda Câmara, uma das irregularidades ensejadoras do dano ao erário naqueles autos foi coincidente com a apurada neste processo, qual seja, o superfaturamento caracterizado pela desarrazoada diferença entre os valores pagos à empresa que se apresentou como representante exclusiva - a RDM Art Silk Signs Comunicação Visual Ltda. - e os valores efetivamente recebidos pelos artistas/bandas."
É o relatório.

não há.

Procurador Rodrigo Medeiros de Lima.

TOMADA DE CONTAS ESPECIAL. CONVÊNIO. PROMOÇÃO DO TURISMO. EVENTO FESTIVO REGIONAL. EVIDENCIAÇÃO DE SUPERFATURAMENTO. DIFERENÇA ENTRE OS VALORES PAGOS À EMPRESA INTERMEDIÁRIA E OS PAGOS À BANDA/ARTISTAS. CITAÇÃO. REJEIÇÃO DAS ALEGAÇÕES DE DEFESA DO GESTOR E DA ENTIDADE CONVENENTE. REVELIA DA EMPRESA INTERMEDIÁRIA. CONTAS IRREGULARES. SOLIDARIEDADE. DÉBITO. MULTA.

TOMADA DE CONTAS ESPECIAL (TCE)

Secretaria de Controle Externo de Tomada de Contas Especial (Secex-TCE).

Trata-se de tomada de contas especial instaurada pelo Ministério do Turismo (MTur) contra a Associação Sergipana de Blocos de Trio (ASBT) e seu presidente, Sr. Lourival Mendes de Oliveira Neto, em razão da reprovação da prestação de contas, por impugnação total das despesas, do convênio 1252/2009/MTur (Siafi/Siconv 708815) , cujo objeto era apoiar a realização do evento "Festa da Laranja 2009", no município de Boquim/SE, realizado de 13 a 15/11/2009.
O valor do convênio foi estabelecido em R$ 105.000,00, dos quais R$ 100.000,00 foram repassados pelo concedente, em 10/12/2009, e o restante, R$ 5.000,00, correspondeu à contrapartida da convenente. 
Neste processo, tal como em muitos outros, a Coordenação-Geral de Análise de Projetos do MTur, por meio do parecer técnico 1.312/2009, aprovou a proposição de convênio, incluído o plano de aplicação detalhado, no qual foram preestabelecidos pela ASBT os seguintes itens de custos e atrações/shows para o evento proposto (peça 1, p. 12) :
	Item
	Valor previsto (R$) 
	Data/duração

	Banda Parangolé
	60.000,00
	13/11, 1:30 h

	Banda Pimenta Nativa
	45.000,00
	14/11, 1:30 h

	Total
	105.000,00
	
Entre outros requisitos examinados, necessários à aprovação do ajuste, constou do referido parecer técnico (peça 1, p. 26) a conclusão abaixo, que foi considerada no parecer Conjur/MTur 1.715/2009 - item "D" análise dos custos especificados no plano de trabalho (peça 1, p. 38-39) :
"Isto posto, julgamos oportuna a aprovação, considerando que os custos indicados no projeto, são condizentes com o praticado no mercado local, tendo por base as propostas anexadas ao sistema apresentadas e já atestados." (não grifados no original) 
Neste Tribunal, a Associação Sergipana de Blocos de Trio (ASBT) e seu presidente, Lourival Mendes de Oliveira Neto, inicialmente, foram citados, pelo valor total repassado, nos seguintes termos (peças 7 e 8) :
" (a) contratação irregular da empresa RDM Art Silk Signs Comunicação Visual Ltda. - ME (CNPJ 10.558.934/0001-05) por inexigibilidade de licitação, quando ausente o requisito de inviabilidade de competição, em afronta ao art. 25, inciso III, da Lei 8.666/1993 e ao subitem 9.5.1.1 do Acórdão 96/2008-TCU-Plenário;
 (b) não demonstração do nexo de causalidade entre os valores repassados e o fim a que eles se destinavam, pois não há como se afirmar que os valores pagos à empresa RDM Art Silk Signs Comunicação Visual Ltda. - ME (CNPJ10.558.934/0001-05) foram realmente utilizados na consecução do objeto pactuado;
 (c) divergência entre os valores contratados e os efetivamente recebidos pelas bandas a título de cachê, no valor de R$ 55.000,00"
Após análise das alegações apresentadas e outras medidas saneadoras descritas no histórico do relatório que precede esta proposta, a unidade instrutiva, além de sugerir que a empresa contratada para intermediação das atrações fosse chamada aos autos, entendeu que o débito deveria ser reduzido a R$ 55.000,00, correspondente à divergência entre os valores contratados e os efetivamente recebidos pelas bandas que se apresentaram, a título de cachê.
Após minha autorização por despacho (peça 27) , a então Secex-SE promoveu novas citações dos responsáveis nos seguintes termos:
"Irregularidade: não comprovação de que os artistas/bandas foram contratados por preços de mercado (quadro abaixo) , exigência contida no item "h" da parte II da cláusula terceira e da cláusula oitava do convênio MTur/ASBT 1252/2009, e no art. 46, II, da Portaria Interministerial 127/2008, bem como pela existência de evidências de superfaturamento, correspondente à diferença ente os valores pagos à empresa que se apresentou como representante exclusiva e os valores recebidos pelos artistas/bandas, valores presumidos como preços de mercado em razão do contexto em que ocorreram as contratações diretas e da precariedade jurídica dos instrumentos de representação para o evento denominado "Festa da Laranja", realizado no município de Boquim/SE, nos dias 13 a 15/11/2009" (peças 31, 32 e 33) .
Tendo a empresa RDM Art Silk Signs Comunicação Visual Ltda. - ME (atual CM Produções e Eventos Ltda.-ME) permanecido silente, a atual unidade instrutiva, Secretaria de Controle Externo de Tomada de Contas Especial (Secex-TCE) , pugna por sua revelia, bem como pela rejeição das alegações de defesa apresentadas pela ASBT e pelo seu presidente, e pelo julgamento pela irregularidade de suas contas, a imputação de débito, com base no quadro abaixo.
	VALOR ORIGINAL DO DÉBITO (R$) 
	DATA DE OCORRÊNCIA

	52.382,00
	10/12/2009

O dano apurado, R$ 52.382,00, equivale a 95,24%, concernente à participação da União nos termos celebrados, de um superfaturamento de R$ 55.000,00. 
Propõe, também, que seja aplicada, individualmente, a multa prevista no art. 57 da Lei 8.443/1992 ao Sr. Lourival Mendes de Oliveira Neto, à Associação Sergipana de Blocos de Trio, e à empresa intermediária RDM Art Silk Signs Comunicação Visual Ltda. - ME (atual CM Produções e Eventos Ltda.-ME) , em decorrência das ocorrências acima descritas.
O Ministério Público junto a este Tribunal (MP/TCU) , representado pelo procurador Rodrigo Medeiros de Lima, manifestou-se de acordo com a proposta da unidade instrutiva, ressaltando que "a proposta da unidade técnica se coaduna ao desfecho alcançado por meio do Acórdão 1254/2014-TCU-Segunda Câmara", e destacando que:
" (...) nesta TCE e no TC Processo 009.888/2011-0, apreciado por meio do Acórdão 1254/2014-TCU-Segunda Câmara, uma das irregularidades ensejadoras do dano ao erário naqueles autos foi coincidente com a apurada neste processo, qual seja, o superfaturamento caracterizado pela desarrazoada diferença entre os valores pagos à empresa que se apresentou como representante exclusiva - a RDM Art Silk Signs Comunicação Visual Ltda. - e os valores efetivamente recebidos pelos artistas/bandas." (peça 50) .
II
Concordo com a análise empreendida pela Secex-TCE, corroborada pelo representante do MP/TCU, a qual adoto como fundamento para minhas razões de decidir.
Entendo que o caso concreto se amolda às recentes propostas por mim apresentadas e acatadas por este Colegiado (acórdãos 8871/2019, 13703/2019, 13726/2019, 14584/2019 e 3184/2020-TCU-1ª Câmara) , fundamentadas na existência de superfaturamento, diante (i) da ausência de justificação de preços e (ii) da cronologia dos fatos.
A ausência de justificativa de preços foi devidamente demonstrada pela unidade instrutiva em sua última instrução, conforme se lê no relatório que precede esta proposta. Ressalto que a Controladoria-Geral da União também apontou essa irregularidade em auditoria, item 2.1.2.353 do relatório de demandas externas 00224.001217/2012-54 (peça 1, p. 83) .
Da mesma forma, como em casos anteriores, a sequência cronológica leva à conclusão que os valores estipulados para apresentação das bandas foram definidos pelo valor constante no plano de trabalho, e não pelos valores praticados pelas bandas com outras demandantes em eventos semelhantes ou pelo mercado local, conforme a seguir desvelado.
Em 9/10/2009, a ASBT apresenta proposta 080314/2009 de plano de trabalho do convênio ao ministério, no valor de R$ 105.000,00, detalhando o cachê de cada banda nos exatos valores do convênio assinado[footnoteRef:2]. O convênio viria a ser assinado em 12/11/2009. [2:  disponível em https://voluntarias.plataformamaisbrasil.gov.br/voluntarias/ConsultarProposta/ResultadoDaConsultaDeConvenioSelecionarConvenio.do?idConvenio=14067&destino=, acessado em 28/4/2021, peça 52, p. 3.] 
Em 20/10/2009, a Oxalá Empreendimentos Artísticos fornece carta de exclusividade para a apresentação da banda Cheiro de Amor, no dia 14/11/2009, no evento Festa da Laranja em Bouquim/SE (peça 3, p. 1) .
Em 23/10/2009, a Sofá da Sogra Editora e Serviços Ltda. fornece carta de exclusividade para a apresentação da banda Parangolé, no dia 13/11/2009, no evento Festa da Laranja em Bouquim/SE (peça 3, p. 1) .
Em 23/10/2009., a empresa RDM Art Silk Signs Comunicação Visual Ltda. apresenta proposta para a realização dos shows artísticos das bandas acima referidas, no exato valor conveniado (peça 54, p. 70) .
Em todos esses documentos, não há estipulação de direitos e obrigações, bem como definição do valor a ser contratado ou da remuneração da pessoa jurídica que recebeu a exclusividade para tal comercialização. Sobre essa questão, transcrevo excerto de minha declaração de voto no Acórdão 1435/2017-TCU-Plenário: 
"10. Temos observado que os instrumentos jurídicos apresentados pelos representantes do artista ('empresários ad hoc') , denominados de 'autorização, atesto ou carta de exclusividade', são instrumentos jurídicos precários, que não se configuram propriamente como contratos, por não estarem devidamente definidos os poderes e direitos de representação, os deveres e obrigações das partes, entre eles: a clara especificação do objeto, a remuneração do contratado, os limites negociais (O empresário exclusivo está autorizado, em nome do artista, a cobrar qualquer valor? O valor a ser cobrado da entidade contratante abrange quais custos: hospedagem, alimentação, transporte de equipamentos, montagem do show?) e o valor a ser percebido pelo artista (não se espera que o artista celebre um 'contrato de exclusividade' para evento certo em que não se especifique o valor que lhe deverá ser repassado em razão de sua apresentação) ."
Vale repisar: no contexto agora desvelado, ante a constatação, pela resposta do MTur, de que não foi avaliado se os preços estabelecidos no plano de trabalho correspondiam a valores compatíveis com os de mercado (verificáveis a partir de propostas apresentadas quando da propositura do convênio) , as omissões observadas nas autorizações/cartas/atestos de exclusividade (omissões que, em contexto distinto do acima descrito, não infirmariam a realidade do vínculo jurídico) passam a ser vistas como evidências de que a função desempenhada pela empresa RDM Art Silk Signs Comunicação Visual Ltda., detentora da exclusividade ad hoc, prestou-se menos à legítima representação jurídica e mais à viabilização da contratação das referidas atrações artísticas por preços superiores ao que seria praticado por ela, diretamente, ou por seu empresário exclusivo, se por meio dele fosse feita a contratação.
Por essa linha de investigação, o que se tem por demonstradas são evidências de ocorrência de dano ao erário por superfaturamento, e não de ocorrência de dano ao erário fundado essencialmente no entendimento de quebra do nexo causal por não comprovação dos requisitos legais para contratação direta de artistas, por inexigibilidade.
A inexistência de explicações para a necessidade de contratação do show por meio da empresa e não diretamente com o empresário exclusivo da banda, detentora dos direitos de exclusividade, a precariedade do instrumento de vinculação da representante à banda, combinadas com a inconsistência temporal das etapas decisórias, a inexistência de justificativa de preços, bem como a não comprovação de que a empresa intermediária tenha incorrido em quaisquer custos atinentes à apresentação da referida banda, formam um quadro de robusta presunção de que a participação da empresa, no presente processo, não foi a de uma efetiva representante exclusiva, podendo ser qualificada como intermediação desnecessária, onerosa, e mesmo viabilizadora de enriquecimento sem causa.
Enfatizo o fato de que, muito embora a justificativa de preço não tenha sido realizada no momento devido, como exigido pela legislação de regência, os responsáveis tiveram a oportunidade de fazê-la em resposta à citação, de forma a elidir a presunção de superfaturamento e infirmar a imputação de dano ao erário, mas não o fizeram. 
III
Ressalto a reiterada verificação de contextos semelhantes em contratações realizadas, com recursos de convênios federais,  pela Associação Sergipana de Blocos de Trio (ASBT) , que resultaram em contratações por valores expressivos e injustificadamente superiores aos pagos às bandas/artistas, revelando um modo de agir sistemático, situação evidenciada em 65% dos convênios desta temática (tendo a associação como convenente) analisados pela Controladoria-Geral da União (CGU) , conforme conclusão do Relatório de Demandas Externas 00224.001217/2012-54 (reproduzido à peça 1, pp. 77 a 96) .
Oportuno lembrar que os valores cobrados pelas representantes não eram objeto de adequada justificação: não havia avaliação de que eram compatíveis com valores anteriormente cobrados pelas bandas para se apresentarem em eventos semelhantes, como exigia e exige a legislação de regência dos convênios e das licitações.
O ônus dessa demonstração é tanto da convenente que utiliza recursos públicos federais quanto da empresa contratada diretamente, uma vez que deveria ser demonstrada compatibilidade com os preços por ela praticados em eventos anteriores e similares ao ora analisado.
Considerando a proporcionalidade dos aportes de cada partícipe, o valor do ressarcimento, referente a essa atração, a ser feito ao erário federal é de R$ 6.399,00 (95,69%, percentual de aporte da União, sobre o valor do dano apurado de R$ 6.666,66) , a partir da data da liquidação da despesa e pagamento em favor da empresa contratada, 6/5/2010 (peça 22) .
O dano ao erário resultante da contratação superfaturada das demais atrações é a diferença entre os cachês pagos e o valor conveniado, do que resulta o montante demostrado no quadro a seguir:
	BANDAS
	VALOR INFORMADO DO CACHÊ (R$) 
	DIFERENÇA DE CACHÊ (R$) 

		PELA ASBT
	PELO REPRESENTANTE DA BANDA
	
	Banda Parangolé
	60.000,00
	30.000,00
	30.000,00

	Banda Pimenta Nativa
	45.000,00
	20.000,00
	25.000,00

	TOTAL (GERAL) 
	105.000,00
	50.000,00
	55.000,00

Considerando a proporcionalidade dos aportes de cada partícipe (repasse do concedente e contrapartida do convenente) , o valor do ressarcimento a ser feito ao erário federal é de R$ 52.382,00 (95,69%, percentual de aporte da União, sobre o valor do dano apurado de R$ 55.000,00) , devidos a partir da data de emissão da nota fiscal pela empresa intermediária, 14/12/2009 (data da transferência dos valores à empresa contratada peça 28, p. 3) 
Desse modo, anuindo às propostas uníssonas apresentadas pela unidade instrutiva e pelo MP/TCU, as alegações apresentadas devem ser rejeitadas e as contas da Associação Sergipana de Blocos de Trio (ASBT) e do Sr. Lourival Mendes de Oliveira Neto devem ser julgadas irregulares, sendo condenados, em solidariedade com a empresa RDM Art Silk Signs Comunicação Visual Ltda. - ME (atual CM Produções e Eventos Ltda.-ME) , revel no presente processo, a ressarcir o erário e apenados com a multa prevista no art. 57 da LO/TCU.
Por fim, de acordo com os critérios firmados no Acórdão 1441/2016-TCU-Plenário, não ocorreu a prescrição da pretensão punitiva no presente caso, conforme análise efetuada unidade instrutiva nos itens 31 e 32 da instrução de peça 47.
Diante do exposto, manifesto-me pela aprovação do acórdão que ora submeto à apreciação deste Colegiado. 
TCU, Sala das Sessões, em 25 de maio de 2021.
Weder de Oliveira
Relator